臺灣桃園地方法院刑事判決　　　　　　　　　　　　　九十二年度易字第八六三號
　　公　訴　人　臺灣桃園地方法院檢察署檢察官
　　被　　　告　乙○○
右列被告因侵占案件，經檢察官聲請簡易判決處刑（九十二年度偵緝字第二○四號）
，經本院中壢簡易庭受理後（九十二年度壢簡字第五四二號），認不宜為簡易判決處
刑，改依通常程序審理，判決如左：
    主  文
乙○○無罪。
    理  由
一、聲請簡易判決處刑意旨略以：被告乙○○係戊○○○股份有限公司（下稱：瑞慶
    公司）業務員，負責汽車銷售代收客戶支付之車款，及將抵作車款之車輛變現交
    由公司等工作，竟基於為自己不法所有之概括犯意，於民國九十年八月間，案外
    人丁○○向瑞慶公司以新臺幣（下同）六十八萬九千元之價格，購買車牌號碼九
    Ｐ─三三二八號速霸陸牌自用小客車一輛，丁○○於九十年八月二十七日，在桃
    園市○○路○段一五○號，交付尾款即六萬元現金及供抵償價金用之車牌號碼Ｍ
    Ｇ─九六一○號自用小客車一輛予被告，被告本應於同日如數繳回瑞慶公司銷帳
    ，竟將自案外人丁○○處代收之六萬元價金，及上開抵償車價之自用小客車一輛
    易持有為所有之意，加以侵占入己；於九十年九月間，案外人李燕霞以六十四萬
    九千元之價格，向戊○○○購買九Ｐ─三○一三號速霸陸牌自用小客車，並於九
    十年九月六日，在桃園縣龜山鄉○○村○○街五十六巷二十九弄十號，交付作抵
    尾款之車牌號碼ＬＤ─二六二○號自用小客車一輛予被告，被告於收受後，復加
    以侵占入己，而於九十年十月三日，以三萬元之價格轉賣予不知情之蕭世武，隨
    即擅自離職避不見面。因認被告所為涉犯刑法第三百三十六條第二項之業務侵占
    之罪嫌。
二、按犯罪事實應依證據認定之，無證據不得認定其犯罪事實。又不能證明被告犯罪
    者，應諭知無罪之判決，刑事訴訟法第一百五十四條第二項、第三百零一條第一
    項分別定有明文。又「認定不利於被告之事實，需依積極證據，苟積極證據不足
    為不利於被告之認定時，即應為有利於被告之認定，更不必有何有利之證據。」
    ；「告訴人之告訴，係以使被告受刑事訴追為目的，是其陳述是否與事實相符，
    仍應調查其他證據以資審認。」，最高法院三十年上字第八一六號判例、五十二
    年台上字第一三○○號判例可資參照。
三、公訴意旨認被告乙○○涉犯上開罪嫌，無非係以告訴人之代表人己○○之指訴，
    以及丁○○、蕭世武、李燕霞等三人分別出具之證明書三份、車籍查詢資料三紙
    等為其論據。訊據被告固坦承於右述期間，受僱於告訴人公司擔任銷售業務員之
    工作，曾出售右述車輛予案外人丁○○，並將案外人丁○○用以抵償車輛之上開
    自用小客車移供己用，以及案外人李燕霞用以抵償車款之上開自用小客車，以三
    萬元轉賣予蕭世武等情不諱，惟矢口否認有何業務侵占之犯行，辯稱：(1)案外人
    丁○○用以抵付車款之上開自用小客車，是伊以出售該部新車予丁○○所應得之
    獎金三萬元承接該車，並非侵占。另案外人丁○○根本尚未支付尾款六萬元予伊
    。(2)案外人李燕霞之買車事宜，是由告訴人公司之另一業務員甲○負責處理，與
    伊無關。伊係經公司主管丙○○之同意，以未來任職可領得之薪水抵付車款之方
    式，以二萬五千元之價格，買受李燕霞之上開舊車。伊雖至今未支付該二萬元之
    價金，但此係伊與公司間之民事糾紛非侵占等語。經查：
  (一)被告乙○○固坦承：(1)於右述期間內受僱於告訴人公司，擔任汽車銷售員，負責
    汽車銷售、代收案外人支付之車款等工作；(2)於九十年八月六日，以六十八萬九
    千元之價格，出售車牌號碼九Ｐ─三三二八號速霸陸牌自用小客車一輛予案外人
    丁○○；(3)其先後承買案外人丁○○及李燕霞所交付用以折抵車款之車牌號碼Ｍ
    Ｇ─九六一○號、ＬＤ─二六二○號自用小客車各一輛；(4)嗣將其承受自李燕霞
    之上開自用小客車，以三萬元之價格轉讓予案外人蕭世武等情不諱，核與告訴人
    之代表人己○○之指訴、證人蕭世武於偵查中之證述（參偵字第七五二六號卷第
    二十四頁）情節相符，並有勞工保險卡（參同上偵六第十頁）、汽車訂車約定書
    一紙（參偵字第七五二六號卷第六頁）、車號查詢汽車車籍資料三紙（參同上偵
    卷第三十二至三十四頁）、汽車買賣契約書一份（參同上偵卷第三十八頁）、勞
    工保險局九十三年四月十二日保承資字第○九三一○一四七三五○號函暨告訴人
    公司申報被保險人之加退保表（參本院卷）等在卷可稽，均無疑義。
  (二)本件所應審究者為：(1)案外人丁○○是否確已將購買上開車輛之尾款六萬元支付
    予被告；(2)被告承受案外人丁○○用以抵付車款之上開自用小客車，是否係以其
    個人出售新車後所得之獎金三萬元抵付價款；(3)案外人李燕霞向告訴人公司買受
    上開新車，究係由被告或證人即告訴人公司之職員甲○負責處理銷售及收取車款
    之事宜，被告是否經證人丙○○之同意，以其未來可得之薪水抵付案外人李燕霞
    所交付用以抵付車款之上開舊車等情。經查：
  告訴人雖提出案外人丁○○所出具之切結書一紙，用以證明被告其確已收得丁○○購車之尾款六萬元，但未予繳回告訴人公司而予以侵占之事實。惟按「被告以
    外之人於審判外之言詞或書面陳述，除法律有規定者外，不得作為證據。」，刑
    事訴訟法第一百五十九條第一項定有明文。本件案外人丁○○經本院以證人身分
    多次傳喚，均未到庭作證，經依法拘提仍無法令其到庭具結作證。且查丁○○於
    偵查中經檢察官傳喚，亦未出庭作證。其雖曾提出切結書一紙表明已支付尾款之
    事實，惟該紙切結書屬審判外之書面陳述，揆諸前開規定，依法並無證據能力，
    是自難憑該紙不具證據能力之切結書認定被告確已收得其所交付六萬元購車尾款
    之事實。既無證據足以證明被告確已收取案外人丁○○所交付之該筆購車尾款六
    萬元之事實，自難認被告有何易持有為所有而將該筆六萬元予以侵占之犯行。
  告訴人公司出售新車，如客戶提供舊車抵付車款之作業方式，雖代表人己○○指
    稱：「必須公司同意，是否同意前都會經過鑑價，如果同意就把車擺在公司，找
    到買主後，直接過給買主，如果賣不出去，公司吸收，業務員沒有事。」等語，
    換言之，如告訴人公司准許客戶以舊車抵付購車款，則該車即直接由告訴人公司
    承受。但證人即原任職於告訴人公司之副總經理，並為被告之直屬主管丙○○於
    本院審理時則證稱：公司不管客戶用來抵付車款的舊車，而是要由業務員自行負
    責處理，但業務員必須將車款付予公司等語（參本院九十三年三月一日審判筆錄
    ）；另證人即原任職於告訴人公司擔任業務員甲○於本院審理時證稱：通常會找
    熟悉的中古車行估價，估價完後再由客戶與中車古車行自行簽約，中古車行再將
    錢直接交給公司抵付車款等語（參本院九十三年四月二十六日審判筆錄）。依上
    開二證人之證詞，告訴人公司出售新車予客戶時，如客戶有舊車抵付車款時，並
    非由告訴人公司直接承受客戶原有之舊車，而是由業務員協助客戶找中古車行估
    價並買受舊車，與告訴人代表人己○○之陳述明顯不符。告訴人代表人己○○嗣
    改以證人身分作證時改稱：「公司規定新車價錢要付清楚，如有中古車的話，就
    由業務員想辦法湊錢，也就是賣掉把錢繳給公司，公司比較少承接舊車，估價的
    確是如甲○所述，由業務員請中古車行來估價，如果中古車行估的價格客戶覺得
    可以，就由客戶與中古車行買賣。」等語（參本院九十三年四月二十六日審判筆
    錄）。其嗣後所為之上開證詞，與證人甲○、丙○○二人所證述有關中古車抵付
    車款之方式較為相符，是足信告訴人代表人己○○嗣後之證詞及證人丙○○、甲○二人就此部分所為之證詞，確與事實相符，可以採信。綜合證人甲○、丙○○
    ，及告訴人代表人己○○嗣後之證詞，告訴人公司出售新車時，如客戶有提出舊
    車抵付部分車款之要求時，是由業務員協助聯絡中古車行與客戶處理買賣事宜，
    並非由告訴人公司直接買受舊車，抵付新車價款。依此推之，客戶向告訴人購買
    新車，若以其原有舊車抵付部分之新車價款時，該原有舊車尚須經負責銷售之業
    務員協助出售後，以出售所得價金抵付，並非由告訴人公司取得客戶之舊車所有
    權而直接抵扣新車車款。因此，業務員並非基於其職務之關係，代為管領客戶所
    交付之舊車。本件被告出售九Ｐ─三三二八號速霸陸牌自用小客車予案外人丁○○，依告訴人公司當時規定，約可得三萬元之獎金，該筆出售新車之獎金迄今並
    未支付予被告一情，業據告訴人代表人己○○於本院審理時陳明在案（參本院九
    十三年四月二十六日審判筆錄）。而證人丙○○雖於本院作證時對於當時究竟有
    無同意被告以其出售該車所得之獎金承接案外人丁○○之上開舊車一節表示不記
    得等語（參本院同前筆錄）。但由告訴人公司上開舊車抵付車款之方式，以及迄
    未將被告出售該車之獎金三萬元支付予被告等情以觀，堪信被告所辯：其係以出
    售丁○○車輛所獲得之三萬元獎金承接丁○○之中古車一節，尚非無稽，而可採
    信。被告既係以其售車所得之獎金承買案外人丁○○之原有舊車，自難認被告有
    何侵占該車之犯行。
  案外人李燕霞向告訴人公司購買九Ｐ─三○一三號速霸陸牌自用小客車事宜，是
    由證人甲○負責處理銷售及付款事宜，而非由被告負責處理一情，業據證人甲○
    及丙○○於本院審理時結證屬實。案外人李燕霞購車時，確有提供其原有舊車Ｌ
    Ｄ─二六二○號自用小客車一輛抵付車款二萬五千元，該車嗣經證人丙○○之同
    意，由被告以二萬五千元承買，承買所應付之價金，由被告未來任職期間可獲得
    之薪水抵扣一節，復據證人甲○結證在案（參本院九十三年四月二十六日審判筆
    錄），此外，並有被告與案外人李燕霞所簽立之汽車買賣合約書一紙在卷（參偵
    字第七五二六號卷第三十八頁）。因此，被告並非基於其身為業務員之職務上關
    係，而收取案外人李燕霞所交付之上開ＬＤ─二六二○號自用小客車，而是基於
    其與案外人李燕霞間之買賣契約取得該車之所有權甚明。被告既未受告訴人公司
    之指示或委託而管領該車在前，自難認其有何侵占案外人李燕霞所交付之上開舊
    車之犯行。
  如上述，被告承買案外人李燕霞之上開舊車時，經時任告訴人公司副總經理丙○○同意以其未來之薪水直接抵扣案外人李燕霞之購車款，而以此方式，被告自應
    將該筆承受之價金二萬五千元支付告訴人公司，固無疑義。但被告嗣即去職，固
    無薪水可資扣抵，且迄未將該筆款項返還予告訴人公司，惟此應僅係雙方間之民
    事糾紛，難以被告單純未支付此項購車價金之事實，遽認被告有何侵占之犯行。
    另案外人李燕霞、蕭世武二人所分別出具之切結書一紙，均屬審判外之書面陳述
    ，亦無證據能力，且無從證明被告有何侵占業務上持有物品之事實，是仍不能作
    為被告不利認定之證據。此外，復查無其他積極之證據足以證明被告有何業務侵
    占之犯行，既無證據證明，揆諸首揭規定及說明，自應為被告無罪之諭知。
四、本件原經檢察官聲請簡易判決處理，但本院認有刑事訴訟法第四百五十一條之一
    第四項第三款之事由，不宜以簡易判決處刑，而改依通常程序審理，附此敘明。
據上論斷，應依刑事訴訟法第四百五十二條、第三百零一條第一項，判決如主文。
本案經檢察官廖先志到庭執行職務。
中      華      民      國    九十三    年      五      月    二十四    日
                                 臺灣桃園地方法院刑事第十庭
                                     審判長法  官  江  德  民
                                           法  官  蔡  和  憲
                                           法  官  李  桂  英
右正本證明與原本無異。
如不服本判決，應於判決送達後十日內向本院提出上訴狀( 應附繕本 )，上訴於
臺灣高等法院。
                                           書記官  張  淑  芬
中      華      民      國    九十三    年      五      月    二十四    日
